【裁判字號】    90,上訴,438
【裁判日期】    900321
【裁判案由】    偽造文書等
【裁判全文】
臺灣高等法院刑事判決                              九十年度上訴字第四三八號
    上  訴  人
    即  被  告  甲○○
    自  訴  人  乙○○
右上訴人因偽造文書等案件，不服臺灣板橋地方法院八十九年度自字第三六五號，中
華民國八十九年十二月五日第一審判決，提起上訴，本院判決如左：
    主  文
原判決撤銷。
甲○○無罪。
    理  由
一、自訴意旨略以：被告甲○○於民國（下同）八十四年三月間，召集互助會，自任
    會首，連會首會員計三十三人，約定每會新台幣（下同）一萬元，採內標制，會
    期從八十四年三月二十日起至八十六年十一月二十日止，於每月二十日，在台北
    縣板橋市○○街七十八巷九號四樓開標，自訴人基於朋友情誼，乃以自己名義參
    加二會、以子溫永青、溫月梅之名義各參加一會。自訴人甲○○因經營餐飲業，
    故每次均無法到場參加開標，至八十六年八月二十三日進入倒數第四會時，自訴
    人自忖所參加之四會均為活會，應可自此開始收四個尾會，乃於八十六年八月二
    十三日開標當日下午八時親往被告住所索討會款，卻遭被告告以：「因須資金向
    他人償債，而自八十四年底開始即冒用其他會員名義，偽造標單，偷標其他會員
    之會款，目前已無法向自訴人交待」等語，但被告對冒何人名義、何時標會、標
    金多少等，均不吐實，經自訴人一再催討，被告始於八十六年八月三十日交付一
    張面額二十九萬元即該次自訴人應得會金之本票一張給自訴人，並於同年十月分
    二次清償給自訴人。但被告對尚積欠自訴人三個活會會款之事，則經一再催討，
    被告始於八十八年五月一日簽發面額六十七萬七千三百元之本票及同額借據交付
    自訴人，但於清償八次共四萬元後中斷，未再清償，經自訴人多次催討，被告始
    又於八十九年二月二日另簽發六十三萬七千元之本票一紙交付自訴人，但被告僅
    清償至八十九年七月間，即未再清償。嗣自訴人之女溫月琴依自訴人之命打電話
    給被告時，被告在電話中坦承有冒標自訴人之三個會，每會得標金為二十九萬元
    ，（自訴人於原審辯論期日論告時，請求法院就被告冒標自訴人四會部分論處被
    告罪刑，就被告冒標其他被害人部分，因無証據，表明不予追訴之意），因認被
    告涉有刑法第二百十六條、第二百十條之連續偽造文書及同法第三百三十九條之
    詐欺犯嫌等語。
二、經查：
    (一)訊之被告甲○○堅決否認有冒標自訴人三會或四會之情事，辯稱伊有打電話向
      自訴人借標三次，另一次是自訴人自己標走，伊後來也有陸續清償，但因身體
      不佳，無法繼續工作，始中斷清償，伊並未冒標，如伊於八十六年間即有冒標
      之情形，何以自訴人遲至八十九年九月才提出本件自訴等語。
    (二)依自訴人上開自訴狀所載事實觀之（詳原審卷第一至三頁自訴狀），至八十六
      年八月二十三日自訴人出面主張伊擁有四個活會而向會首即被告索取會金外，
      並未見有其他會員出面主張自己仍為活會之情形，而自八十六年八月起至同年
      十一月二十日止，尚有四次開標之機會，核與自訴人之四個活會數相符，在八
      十六年八月二十日之前，主張活會之人數與得開標次數並無不符之情形，自可
      依此斷定於八十六年八月二十日之前，被告並未有冒他人名義標會之情事，當
      甚明確。
    (三)被告於原審初訊中雖先稱：「我有向自訴人說先借我標，四個會我都標起來，
      是分別慢慢標走的」、「好像跟自訴人講借一次或二次，忘記了，我看他都沒
      在用，我才把他標起來」等語，並當庭自白有冒標包括自訴人及証人葉玉霞在
      內之九個會員之會，自訴人則當場否認有同意借標等情（詳原審卷第二十八頁
      至第三十頁筆錄）；被告於原審第二次開庭時供稱無被冒標會員之住址，冒標
      之金額亦忘記，只有冒標八會（詳原審卷第四十七頁、第四十九頁筆錄）；被
      告於原審辯論期日中，原審法官問：「八十六年八月開票給自訴人，之後四會
      何人標走？」，被告稱：「之後我沒跟他講，就標起來了」，又稱後四會冒標
      之時間是「八十六年八月之前四月」、「除了自訴人之外，我並沒有冒標其他
      人的會打勾的部分（指之前自白有冒標九會部分）只是少給錢而已」等語（詳
      原審卷第六十頁、第六十一頁），由是足見，被告於原審中自白有冒標含自訴
      人在內之九會云云，其前後供述矛盾，且與証人即會員葉玉霞於原審中到庭供
      稱：「被告有徵求我同意，標會時我有在場」、「他打過電話問過我」、「他
      確實有告訴我要借我的會去，我也有同意他去標」等語不符（詳原審卷第四十
      八頁、第四十九頁、第五十九頁），此外，並無任何會員出面主張遭被告冒標
      ，而自訴人、被告及証人葉玉霞均於原審中陳明無法找出其他會員之地址，以
      供查証，而自訴人亦於原審審理時，當庭表明因無証據，故不追究被告對其他
      會員之冒標行為（詳原審卷第五十九頁、第六十頁、第六十二頁筆錄），另參
      照被告在八十六年八月間尚有自訴人之四會活會，其活會數與得開標數相符，
      並無人被冒標之情事等情節觀之，益見，被告於原審中稱有「冒標」云云，核
      與事實不符，而不足採。
    (四)依自訴人上開自訴狀所載事實觀之，被告於八十六年八月二十三日經自訴人催
      討按月給付尾四會會金時，即於八十六年八月三十日交付會金二十九萬元之本
      票一張，並於同年十月間兌現，其餘三次會金，每次各二十九萬元，共八十七
      萬元部分，被告既先後有清償部分欠款，並書立本票及借據，至八十九年七月
      間始未再清償，致自訴人於八十九年九月十四日對被告提出本件自訴，至原審
      辯論期日，尚欠自訴人六十萬七千元（詳自訴狀及原審卷第六十一頁），由是
      足見，自八十六年八月份起，活會既僅有自訴人所有之四會，且自訴人已出面
      請求被告給付會金，被告並已於當月交付自訴人會金本票，則其後之三個會，
      自屬自訴人應得標之會，被告當無再開標而冒標之必要，亦甚明確。本件應屬
      單純債務不履行之民事糾葛，亦堪認定。
三、綜上所述，本件並查無積極証據足以証明被告有如自訴人所指之冒標情事，原審
    未詳細勾稽，遽以自訴人未盡相符之指述，及被告前後矛盾且與事實不符之自白
    ，即認定被告有冒標、偽造文書、詐欺等犯行，核有未洽。被告上訴否認犯罪，
    為有理由，應將原判決撤銷，並依法為被告無罪之諭知。
四、本件自訴人經合法傳喚，無正當理由不到庭，爰不待其陳述而為判決。
據上論結，應依刑事訴訟法第三百六十九條第一項前段、第三百六十四條、第三百四
十三條、第三百三十一條第一項後段、第三百零一條第一項前段，判決如主文。
中      華      民      國    九十      年      三      月    二十一    日
                              台灣高等法院刑事第二十庭
                                    審判長法  官  葉  麗  霞
                                          法  官  李  錦  樑
                                          法官  黃  瑞  華
右正本證明與原本無異。
自訴人如不服本判決應於收受送達後十日內向本院提出上訴書狀，其未敘述上訴之理
由者並得於提起上訴後十日內向本院補提理由書（均須按他造當事人之人數附繕本）
。
                                          書記官  秦  仲  芳
中    華    民    國     九十     年         三     月      廿二        日


司法院資訊處製作；財團法人民間司法改革基金會備份。
